【裁判字號】    91,訴,1221
【裁判日期】    920116
【裁判案由】    傷害
【裁判全文】
臺灣臺南地方法院刑事判決                        九十一年度訴字第一二二一號
    公  訴  人  臺灣台南地方法院檢察署檢察官
    被      告  甲○○
右列被告因傷害案件，經檢察官提起公訴（九十一年度偵字第九八九二號），本院判
決如左：
    主  文
甲○○傷害直系血親尊親屬之身體，處拘役貳拾日，如易科罰金，以參佰元折算壹日
。
    事  實
一、甲○○係乙○○之女，乙○○係甲○○之直系血親尊親屬，二人具有家庭暴力防
    治法第三條第三款所稱之家庭成員關係。緣甲○○前曾向乙○○借貸款項未還，
    雙方因借款歸還細節屢生爭執。甲○○於民國九十一年七月五日十九時許，至乙
    ○○位於台南縣龍崎鄉土崎村礁坑子十八之二號住處，欲與乙○○再次商議債務
    問題。雙方一言不合，發生爭執，乙○○遂徒手拉扯甲○○頭髮，甲○○見狀為
    防衛自己之身體，乃隨手拾取乙○○所有，置放於桌上之木製小神轎，並於拉扯
    中基於傷害直系血親尊親屬之犯意，持該木製小神轎毆打乙○○腿部，致乙○○
    受有左、右下肢挫擦傷等傷害。
二、案經乙○○訴由台南縣警察局歸仁分局報告台灣台南地方法院檢察署檢察官偵查
    起訴。
    理  由
一、訊據被告甲○○於偵審中固均坦承於前揭時地與告訴人乙○○因債務問題發生衝
    突，告訴人並因而受傷等情，惟矢口否認涉有傷害罪嫌，辯稱：係告訴人抓住伊
    頭髮，且持木製小神轎欲毆打伊，其欲防衛自己，與告訴人拉扯木製小神轎時，
    不慎傷及告訴人，並非有意傷害云云。經查：
（一）被告與告訴人於前揭時地因債務問題發生衝突，被告進而持木製小神轎毆打告
      訴人，致告訴人受有前揭傷害等情，業據告訴人於於警訊及偵審中迭次指訴歷
      歷，並有恆生醫院九十一年八月八日出具之診斷證明書一紙在卷可稽。參以被
      告於警訊中亦自承：我因被我母親拉頭髮很痛，所以就拿起客廳的一個木塊打
      我母親的手，要叫她放手等語（參見被告九十一年八月二十一日警訊筆錄），
      堪認被告當日確曾持木製小神轎毆傷告訴人。被告於本院審理時，改稱：係告
      訴人先持木製小神轎欲毆打伊，伊與告訴人拉扯之際，告訴人不慎自行受傷，
      伊並未持木製小神轎毆打告訴人云云，顯係卸責之詞，當無可採。
（二）按刑法上之防衛行為，祇以基於排除現在不法之侵害為已足，防衛過當，指防
      衛行為超越必要之程度而言，防衛行為是否超越必要之程度，須就實施之情節
      而為判斷，即應就不法侵害者之攻擊方法與其緩急情勢，由客觀上審察防衛權
      利者之反擊行為，是否出於必要以定之（最高法院六十三年台上字第二一○四
      號判例參照）。查被告於警訊及偵審中迭次陳稱：告訴人於前揭時地與其爭執
      之際，確曾拉扯其頭髮等語，核與告訴人於本院審理時自承：（問：當天吵架
      時，妳有抓被告頭髮？）「是的，但我沒有打她。」等語（參見本院九十二年
      一月二日審判筆錄），是被告此部分供述與事實相符，應可採信，堪認告訴人
      當日確曾拉扯被告頭髮。從而被告於當日確曾受有告訴人拉扯頭髮之不法侵害
      ，其出手排除告訴人當時對被告身體所為之侵害而為之反擊，核與刑法第二十
      三條所定正當防衛之構成要件相符。惟告訴人本為被告之母，被告於本院審理
      時，亦供承告訴人年逾七十，而其自身僅四十餘歲，正值壯年等語（參見前開
      審判筆錄），是被告雖受告訴人手拉頭髮之不法侵害，然以徒手撥開告訴人之
      手為已足，惟被告竟出諸以手持木製小神轎毆打告訴人腿部等遠超過告訴人對
      其施加之不法侵害之防衛行為，致告訴人受有前述傷害，則被告所為明顯非採
      取最無危險且損害最輕之防衛行為，其防衛之行為已逾必要之程度，當屬防衛
      過當。是被告持木製小神轎反擊告訴人不法侵害之舉，仍應構成刑法上之傷害
      罪，尚難阻卻違法。綜上所述被告傷害犯行明確，堪以認定，應依法論科。
二、按母親與子女係直系血親關係而互為家庭成員，家庭成員間實施身體或精神上不
    法侵害之行為者，均屬家庭暴力，而家庭成員間故意實施家庭暴力行為而成立其
    他法律所規定之犯罪，則應成立家庭暴力罪，家庭暴力防治法第三條第三款、第
    二條第一項、第二項定有明文。被告傷害其母即告訴人之身體，所為係觸犯上開
    規定之家庭暴力罪，應成立刑法第二百八十條、第二百七十七條第一項之傷害直
    系血親尊親屬罪，並應依法加重其刑。又被告所為係防衛行為過當，爰依刑法第
    二十三條但書規定減輕其刑。並先加後減之。爰審酌被告與告訴人間係母子關係
    ，及其犯罪之手段、對被害人身體傷害部位及其受傷程度、犯罪後未試圖取得其
    母諒解等一切情狀，量處如主文所示之刑，並諭知易科罰金之折算標準，以資儆
    懲。
據上論斷，應依刑事訴訟法第二百九十九條第一項前段，刑法第二百八十條、第二百
七十七條、第二十三條但書、第四十一條第一項前段，罰金罰鍰提高標準條例第一條
前段、第二條，判決如主文。
中      華      民      國    九十二    年      一      月     十六     日
                                  臺灣臺南地方法院刑事第五庭
              法  官  卓穎毓
右正本證明與原本無異。
如不服本判決，應於判決送達後十日內，向本院提出上訴狀。
                                          書記官  秦建華
中      華      民      國    九十二    年      一      月     十七     日
附錄本案論罪科刑法條全文：
刑法第二百七十七條第一項：
  傷害人之身體或健康者，處三年以下有期徒刑，拘役或一千元以下罰金。
刑法第二百八十條：
  對於直系血親尊親屬，犯第二百七十七條或第二百七十八條之罪者，加重其刑至二
  分之一。


司法院資訊處製作；財團法人民間司法改革基金會備份。
